臺灣高等法院臺中分院民事裁定　九十一年度家抗字第一六號
　　　抗　告　人　乙○○
　　　相　對　人　甲○○
右當事人間離婚事件，抗告人對於中華民國九十年十二月二十七日臺灣南投地方法院
九十年度家調字第一九九號所為裁定，提起抗告，本院裁定如左：
      主      文
原裁定廢棄。
      理      由
一、按婚姻無效或撤銷婚姻，與確認婚姻成立或不成立及離婚或夫妻同居之訴，專屬
    夫妻之住所地或夫、妻死亡時住所地之法院管轄。但訴之原因事實發生於夫或妻
    之居所地者，得由各該居所地之法院管轄，民事訴訟法第五百六十八條第一項定
    有明文；又夫妻之住所，由雙方共同協議之，未為協議或協議不成時，得聲請法
    院定之，民法第一千零零二條第一項定有明文。
二、抗告意旨略以：因抗告人之母親罹患多重重度障礙，又於民國（下同）八十五年
    間身患重病，父親亦已年老體弱，抗告人為盡人子孝道之責任，長時間南投、花
    蓮兩地奔波，抗告人遂與相對人商量協議，兩造先暫居南投以盡孝心，孩子因學
    業之故留在花蓮，日常事務委由抗告人之岳母照料，兩造再輪流返回花蓮探視孩
    子，然相對人於某次返回花蓮後，即以孩子無母親在旁照料，恐會變壞為藉口留
    在花蓮，未再回至南投，而後抗告人有空返回花蓮，向子女詢問相對人之去向，
    子女亦不知道，自此相對人即失去蹤影，棄夫棄子而去，故真正惡意遺棄者應屬
    相對人，而非抗告人，是兩造既曾協議暫以南投為居所地，其後不論何人惡意遺
    棄，則本件自屬訴之原因事實發生於夫或妻之居所地，南投地方法院自有管轄權
    等語。
三、按依一定之事實，足認以久住之意思，住於一定地域者，即為設定住所於該地，
    民法第二十條第一項定有明文，換言之，個人意思決定為住所設立之要件﹔此外
    ，憲法第十條規定亦保障人民居住遷徙之自由。因此，住所之設立認定應尊重個
    人意思決定，法律殊無強制個人選擇設立住所之餘地；又大法官會議釋字第四五
    二號解釋解釋理由書謂：「‧‧‧按人民有居住之自由，乃指人民有選擇其住所
    之自主權。住所乃決定各項法律效力之中心地，夫妻互負同居之義務，固為民法
    第一千零一條前段所明定（註：修正前條文），惟民法並未強制規定自然人應設
    定住所，且未明定應以住所為夫妻履行同居義務之惟一處所。‧‧‧」「‧‧‧
    又夫妻住所之設定與夫妻應履行同居之義務，尚有不同，夫妻縱未設定住所，仍
    應以永久共同生活為目的，而互負履行同居之義務，要屬當然。」是夫妻之住所
    設定與履行同居義務處所係屬二事，夫妻住所非履行同居義務之惟一處所，夫妻
    縱未設定住所，亦應互負履行同居義務，因此，縱然夫妻間應互負同居義務，夫
    妻之住所亦不必同一，其各自住所不同，並無不可。參照民國四年之民律親屬編
    草案，其第三十七條僅規定夫須使妻同居，妻負與夫同居之義務，但有正當理由
    不能同居時，不在此限。至於婚姻住所之決定，則無明文。另民國十七年親屬法
    草案第三十條，亦僅規定夫妻互負同居之義務，但有正當理由不能同居者，不在
    此限。至於婚姻住所決定權之規定，則付之闕如，此均得佐證夫妻間雖互負同居
    義務，亦非必然設定共同之住所（台灣高等法院暨所屬法院八十九年法律座談會
    參照）。經查，本件抗告人基於久住之意思而長久居住於南投縣，並將戶籍遷至
    南投縣，即相對人亦認為抗告人居住於南投縣境內，而向原審法院起訴，則不無
    調查研究之餘地。抗告意旨指摘原裁定不當，求予廢棄，非無理由，應予准許。
四、據上論結，本件抗告為有理由，爰依民事訴訟法第四百九十二條第二項，裁定如
    主。
中　　　華　　　民　　　國　　九十一　　年　　　二　　　月　　二十七　　日
~B1民事第一庭審判長法　官　林陳松
~B2　　　　　　　　法　官　李寶堂
~B3　　　　　　　　法　官　鄭金龍
右為正本係照原本作成。
如不服本裁定應於裁定送達後十日內向本院提出抗告理由狀（須按他造人數附具繕本
），並繳納抗告裁判費新臺幣肆拾伍元及送達用雙掛號郵票拾份（每份拾肆元）。
~B　　　　　　 　 書記官　林明冬
中　　　華　　　民　　　國　　九十一　　年　　　三　　　月　　　一　　　日
                                                                        Ｙ
